【裁判字號】    97,上更(一),29
【裁判日期】    970320
【裁判案由】    傷害致死
【裁判全文】
臺灣高等法院刑事判決              97年度上更(一)字第29號
    上  訴  人
    即  被  告  丙○○
    指定辯護人  本院公設辯護人李廣澤
上列上訴人因傷害致死案件，不服臺灣臺北地方法院94年度訴字
第725號，中華民國95年8月3日第一審判決（起訴案號： 臺灣臺
北地方法院檢察署94年度偵續字第38號），提起上訴，判決後，
經最高法院發回更審，本院判決如下：
    主  文
原判決撤銷。
丙○○因過失致人於死，處有期徒刑壹年陸月，減為有期徒刑玖
月。
    事  實
一、丙○○與黃金城曾在臺北市○○區○○路附近飲酒而認識。
    民國93年3月26日17時許， 丙○○在臺北市○○區○○路附
    近巧遇黃金城， 隨即邀約黃金城同至青年路162號之麵攤飲
    酒。飲畢，2人意猶未盡， 復前往同路168巷49弄59號4樓找
    友人陳進興（或陳丁興）飲酒。席間丙○○與黃金城因細故
    發生口角，丙○○即先行離開並在該址二樓樓梯間放置鞋櫃
    處等候黃金城，嗣於黃金城步行下樓至二樓樓梯間時，復對
    丙○○碎碎念，丙○○本應注意並能注意黃金城當時正步行
    下樓梯，如身體受到外力撥弄，將使黃金城因身體重心不穩
    ，墜落階梯之危險，丙○○雖酒後微醺，惟尚無因精神障礙
    或其他心智缺陷，故其辨識行為違法或依其辨識而行為之能
    力，有顯著減低之情形，依其情形尚非不能注意，竟疏未注
    意，為防止黃金城再對其碎碎念，竟動手撥開黃金城身體右
    側腋下，致使黃金城因失去平衡，滾落至該址1樓至2樓樓梯
    間平臺，因頭部撞擊樓梯、地面，致受有頭部外傷、左側急
    性硬腦膜下血腫、兩側大腦多處血腫、小腦出血、腦室內出
    血等傷害，該棟住戶方玉蘭見狀呼救，經民眾合力逮捕丙○
    ○，並將黃金城送往臺北市立和平醫院急救，惟黃金城於同
    月29日凌晨2時1分，因硬膜下出血及腦挫傷導致中樞神經衰
    竭而死亡。
二、案經黃金城之母甲○○告訴臺北市政府警察局萬華分局報告
    臺灣臺北地方法院檢察署檢察官偵查起訴。
    理  由
甲、程序方面：
一、台北市政府警察局萬華分局青年派出所 93年3月26日之查訪
    紀錄表、工作紀錄簿影本1紙， 雖屬承辦本案之警員依其見
    聞所載述之證據，亦屬被告以外之人於審判外之陳述，依上
    開刑事訴訟法第159條第1項規定，原則上亦不得作為證據，
    指定辯護人於本院審判時，就上開書面陳述之證據能力雖表
    示不具證據能力，惟本院審酌上開證據並非公務員違法取得
    ，亦無證據力明顯過低之情形，復經本院於審判期日就上開
    證據進行調查、辯論，應有證據能力，得作為本案證據，先
    予敘明。
二、按被告以外之人於審判外之言詞或書面陳述，除法律有規定
    者外，不得作為證據；被告以外之人於偵查中向檢察官所為
    之陳述，除顯有不可信之情況者外，得為證據；被告以外之
    人於審判外之陳述，雖不符前4條之規定， 而經當事人於審
    判程序同意作為證據，法院審酌該言詞陳述或書面陳述作成
    時之情況，認為適當者，亦得為證據；當事人、代理人或辯
    護人於法院調查證據時，知有第159條第1項不得為證據之情
    形，而未於言詞辯論終結前聲明異議者，視為有前項之同意
    。刑事訴訟法第159條第1項、第159條之1第2項、第159條之
    5就此分別定有明文。經查， 證人方玉蘭於司法警察調查時
    所為之陳述，屬於被告以外之人於審判外之陳述，惟被告及
    其指定辯護人於準備程序時均同意作為證據，且迄本院言詞
    辯論終結前就此部分證據之證據能力亦未爭執，本院審酌該
    等言詞陳述及書面陳述作成時之情況，並無非法取得等不適
    當之情形，且經本院於審判期日依法進行證據之調查、辯論
    ，被告於訴訟上之程序權，已受保障，依同法第159條之5之
    規定，自有證據能力，合先敘明。又證人方玉蘭、唐月忠於
    偵查中向檢察官所為之陳述，均屬被告以外之人於審判外所
    為之陳述，為傳聞證據，惟現階段刑事訴訟法規定檢察官代
    表國家偵查犯罪、實施公訴，依法其有訊問被告、證人及鑑
    定人之權，證人、鑑定人且須具結，而實務運作時，檢察官
    偵查中向被告以外之人所取得之陳述，原則上均能遵守法律
    規定，不致違法取供，其可信度極高，是以，刑事訴訟法於
    92年2月6日修正時，即為兼顧理論與實務，以該法第159條
    之1第2項規定，除顯有不可信之情況者外，得為證據（參考
    刑事訴訟法第159條之1立法理由）。從而，被告本人以外之
    人於偵查中向檢察官所為之陳述，既已依法具結，又非檢察
    官非法取供而得，且無顯有不可信之情況，即應認該證人於
    偵查中具結所為之證述，具有證據能力。審酌證人方玉蘭、
    唐月忠等人於偵查中所為之證述，並非違法取得，且無顯有
    不可信之情形，本院即應認上開證人於偵查中向檢察官所為
    之證述，可作為本案證據。
乙、實體方面：
一、訊據被告矢口否認有何過失致死犯行，辯稱：當天伊喝醉了
    ，在二樓樓梯間放置鞋櫃處睡覺，有人將我叫醒，我不知道
    發生什麼事，尹與黃金城沒有爭吵過，也沒有推他，尹先行
    下樓後，黃金城是跟另外一個人一起下樓，可能是被其他人
    推下樓梯死亡云云置辯。惟查：
  (一)被告丙○○警詢及偵查中供稱，與死者黃金城於九十三年三
    月二十六日同至臺北市○○區○○路一六八巷四九弄五九號
    四樓飲酒，後來先行下樓在二樓梯間休息，證明被告於被害
    人黃金城墜下樓梯死亡時有在場之事實。
  (二)證人唐月忠於偵查中證稱：被告於警局時自承因為死者在碎
    碎念，我叫死者不要吵，所以就將死者撥開，以及不小心碰
    撞到死者等語，證明被告曾供認有不小心撥開被害人之事實
    。
  (三)且依卷附臺北市政府警察局萬華分局青年路派出所工作紀錄
    簿所載，亦可證明被告曾於案發時供承有不小心碰撞被害人
    而使被害人從二樓梯間摔落下來之事實 (見93年度相字第19
    5號第10頁)。
  (四)此外，復有現場照片四張及現場圖一份、證明案發現場實景
    可稽，及臺北市立和平醫院病歷、檢察署驗斷書、法務部法
    醫研究所（93）法醫所醫鑑字第0502號鑑定書，證明死者因
    酒後摔下十餘階，致頭部外傷而硬膜下出血及腦挫傷，造成
    中樞神經系統衰竭而死亡之事實。
二、證人方玉蘭於警察查訪時及本院前審中雖到庭證稱，被告伸
    手推了死者一下，死者因而摔落至樓梯平台等語（查訪紀錄
    表、93年8月17日訊問筆錄、本院前審卷第71頁審判筆錄）
    ，惟其於偵查中確證稱：被告用手由內往外撥開，因為死者
    站在靠樓梯口，二人乙均喝酒，所以一撥就倒下去等語（見
    偵卷第25頁)，其對於被告係以手推被害人一下或是以手撥
    開被害人之情，前後所述不一。觀諸被告於警員唐月忠製作
    工作紀錄簿上所陳係撥開被害人，及證人方玉蘭於偵查中所
    現場發生事故過程較為仔細詳實，被告係以手撥開被害人一
    節應較為可採。
三、故綜合上開證據，足證被告於被害人黃金城步行下樓曾以手
    撥開黃金城，致黃金城墜下樓梯間平台之事實，應可認定，
    被告辯稱：案發當時在二樓樓梯間睡覺，不知道發生什麼事
    ，被害人黃金城係另與其他人下樓時被推下樓云云，無非空
    言卸責之詞，委無可採。
四、被告雖辯稱：案發當時酒醉云云。惟查，證人方玉蘭於偵查
    中亦證稱：有聞到酒味等語（他字卷第六頁），惟於本院前
    審交互詰問時證稱無法確定被告是否酒醉等語。參以被告案
    發當時尚能與被害人吵架並責罵被害人，此經證人方玉蘭證
    述明確如前。且參之證人乙○○前開證稱：「是丙○○自己
    說。因為丙○○他在講話，死者不知在碎碎念什麼，張就說
    你不要吵，就將他推開」等語，足見案發當日被告接受證人
    乙○○詢問時（即證人乙○○案發當日，從臺北市立和平醫
    院返回臺北市政府警察局萬華分局青年路派出所後），被告
    仍能清楚敘述案發經過，並為自己辯解。並觀之上開工作紀
    錄簿節本影本上留有被告簽名，其字體尚屬清晰，可見被告
    當時仍有能力執筆簽署自己姓名。綜上情節，堪認被告行為
    當時雖有飲酒，惟其對於外界事務之知覺、理解及判斷能力
    ，並未喪失或較普通人之平均程度顯然減退，被告行為時其
    辨識行為違法或依其辨識而行為之能力，並無顯著減低之情
    形，堪予認定。
五、按刑法上過失致人於死之罪，係指無殺傷人之故意，而於足
    以致人死亡之事實，應注意並能注意而不注意，或雖預見其
    能發生，而確信其不發生，以致發生死亡結果者，始足當之
    （最高法院28年上字第2146號判例意旨參照）。另按犯罪致
    發生一定之結果，而有加重其刑之規定者，如行為人不能預
    見其發生時，不適用之，刑法第17條定有明文。是加重結果
    犯，係以行為人對於加重結果之發生，在客觀上能預見而不
    預見者為要件，而使行為人對於有故意之行為，而發生無故
    意之加重結果者，使之對加重結果，負刑事責任。易言之，
    行為人僅對於基本行為之輕罪有認識，對加重結果無認識，
    惟對於加重結果，在客觀情形一般人能預見者為要件。查本
    件被告為身高僅130公分之肢體殘障者，與身高為163公分之
    黃金城相較，體型相差距懸，若與被告發生口角後，心生不
    快意圖報復，應會手持兇器或躲在暗處偷襲，當不會赤手空
    拳在二樓樓梯間等候推落被害人，被告應非基於傷害人之犯
    意，趁黃金城步行下樓之際，故意動手推黃金城身體，使其
    失去平衡摔下樓梯。且參以被告與告訴人案發前相約至麵攤
    飲酒後，仍意猶未盡，至上址陳進興（或陳丁興）住處飲酒
    ，足見被告與告訴人平日並無怨隙，相處尚屬融洽。縱偶因
    細故爭執，衡情被告應不至於產生傷害被害人之動機，堪認
    被告主觀上應無傷害之犯意。惟被告應注意樓梯間如以手撥
    開被害人之身體，將有導致被害人滾落樓下致死之可能，且
    依當時情況亦無不能注意情事，竟疏未注意，而與被害人發
    生口角時，於樓梯間用手撥開被害人之身體，致被害人受傷
    死亡，其有過失致死犯行甚明。
六、論罪科刑之法律：
  (一)被告行為後，於94年2月2日修正公布之刑法， 業已於95年7
    月1日起施行。按行為後法律有變更者， 適用行為時之法律
    ，但行為後之法律有利於行為人者，適用最有利於行為人之
    法律，現行刑法第2條第1項定有明文。此條係規範行為後法
    律變更所生新舊法律比較適用之準據法，是刑法第2條第1項
    本身雖經修正，但無比較新舊法適用之問題，應一律適用裁
    判時之現行刑法第2條第1項之規定，為「從舊從輕」之比較
    。準此關於罰金刑，在刑法修正前，刑法分則編各罪所定罰
    金刑之貨幣單位原為銀元，其最高罰金數額，從各該法條規
    定，而最低罰金數額， 則依修正前刑法第33條第5款之規定
    為1元以上（貨幣單位為銀元）， 且若定有罰金刑之論罪法
    條係於72年6月25日前所制定，而該法條日後均未修正者 ，
    得依罰金罰鍰提高標準條例第1條前段規定， 就其原定數額
    提高為2倍至10倍，其後修正者則不提高倍數， 並依現行法
    規所定貨幣單位折算新臺幣條例第2條規定，以銀元1元折算
    為新臺幣3元；於刑法修正後，因刑法第33條第5款修正為：
    「罰金：新臺幣一千元以上，以百元計算之。」使得刑法之
    罰金貨幣單位已由銀元改為新台幣，則刑法分則編各罪所定
    罰金刑之貨幣單位，自應配合修正為新臺幣，又為使刑法分
    則編各罪所定罰金之最高數額與刑法修正前趨於一致，乃增
    訂刑法施行法第1條之1：「中華民國九十四年一月七日刑法
    修正施行後，刑法分則編所定罰金之貨幣單位為新臺幣。九
    十四年一月七日刑法修正時，刑法分則編未修正之條文定有
    罰金者，自九十四年一月七日刑法修正施行後，就其所定數
    額提高為三十倍。但七十二年六月二十六日至九十四年一月
    七日新增或修正之條文，就其所定數額提高為三倍。」從而
    ，刑法分則編各罪所定罰金刑之最高數額，於刑法修正前、
    後並無不同， 惟修正後刑法第33條第5款所定罰金刑最低數
    額，較之修正前提高， 自以修正前刑法第33條第5款規定較
    有利於被告。
  (二)核被告所為係犯刑法第276條第1項之過失致死罪。起訴書原
    認被告係犯刑法第277條第2項之傷害致死罪，容有未洽，惟
    因基本社會事實同一，爰變更起訴法條，附此敘明。
七、撤銷原審判決之理由：
  (一)被告係因過失以手撥開被害人黃金城墜樓致其死亡，並非基
    於故意傷害而為，原審遽認被告所為係犯傷害致重傷罪，顯
    有未洽。
  (二)被告上訴意旨否認犯罪，雖無理由，惟原判決既有上開可議
    而無可維持，自應由本院將原判決予以撤銷改判。
八、量刑審酌之理由：
    爰審酌被告犯罪後飾詞圖辯，犯罪後態度不佳，難認具有悔
    意，惟因酒後一時失手造成被害人死亡，損害無以回復，及
    被告犯罪之動機、目的、與被害人之關係、被告之品行、智
    識程度等一切情狀，量處如主文第2項所示之刑， 又被告犯
    罪時間係在96年4月24日以前， 符合中華民國96年罪犯減刑
    條例第2條第1項第3款之規定，並減刑2分之1，以示懲儆。
據上論斷，應依刑事訴訟法第369條第1項前段、第364條、第300
條、第299條第1項前段，刑法第276條第1項，罰金罰鍰提高標準
條例第一條前段，中華民國九十六年罪犯減刑條例第2條第1項第
3款、第7條，判決如主文。
本案經檢察官林炳雄到庭執行職務。
中    華    民    國    97    年    3    月     20    日
            刑事第４庭    審判長法  官  沈宜生
                                法  官  鄭水銓
                                法  官  周煙平
以上正本證明與原本無異。
如不服本判決應於收受送達後十日內向本院提出上訴書狀，其未
敘述上訴之理由者並得於提起上訴後十日內向本院補提理由書（
均須按他造當事人之人數附繕本）。
                                書記官  蕭麗珍
中    華    民    國    97    年    3     月    26    日
附錄：本案論罪科刑法條全文
刑法第276條第1項
因過失致人於死者，處 2 年以下有期徒刑、拘役或 2 千元以下
罰金。
從事業務之人，因業務上之過失犯前項之罪者，處5年以下有期
徒刑或拘役，得併科3千元以下罰金。


司法院資訊處製作；財團法人民間司法改革基金會備份。
